福建金門地方法院民事判決　　　　　　　 99年度訴字第20號
原　　　告　許清泉
被　　　告　蔡承棧
訴訟代理人　丁志達律師
複代理人　　陳錫川律師
　　　　　　方耀德律師
上列當事人間請求返還價金事件，經本院於民國99年12月20日言
詞辯論終結，判決如下：
    主  文
原告之訴及假執行之聲請均駁回。
訴訟費用由原告負擔。
    事實及理由
一、原告起訴主張：
   （一）緣訴外人黃榮出售坐落金門縣金城鎮○○鎮段389、
         391地號土地10分之1持分給訴外人陳天成。訴外人陳
         天成再將上開土地持分2分之1（10分之1）即20分之1
         的持分以110萬元出售給被告蔡承棧。被告蔡承棧再將
         其所有上開土地持分（20分之1）2分之1即40分之1的
         持分（下稱系爭土地）以57萬元出售給訴外人莊振源
         。訴外人莊振源再將該債權於92年5月16日賣給原告許
         清泉，已經通知被告，並開立票號0000000號、57萬元
         支票（下稱系爭支票）給被告。然系爭土地最後由黃
         榮辦理移轉登記林美東完畢。因此系爭土地已無法
         再移轉登記給原告，屬給付不能，原告依據買賣關係
         及民法第226條、第256條、第259條之規定，請求返還
         土地價款及利息，並聲明：被告應給付原告57萬元
         ，及自民國84年7月31日起至清償日止，按年息5％計
         算之利息。願供擔保，請准宣告假執行。
   （二）對被告之答辯之抗辯：承認將系爭支票止付，並未兌
         現。否認系爭支票為支付土地之價款，應是將支票借
         給莊振源作為清償借款之用，該紙支票是借票，不是
         購買土地之用，被告不應移花接木。另訴外人莊振源
         積欠原告款項，購買土地之資金是以訴外人莊振源積
         欠原告之借款抵償，並非以支票作為支付之工具。
二、被告答辯則為：承認莊振源將該系爭土地以57萬元出售給原
    告，原告開57萬元支票。上開債權於92年5月16日賣給原告
    許清泉，被告並非原告所受讓債權之債務人。被告並非轉讓
    書所載買賣契約的當事人。原告所開立之支票，票號：0000
    000號，並未兌現，依票據法第22條第4項被告得主張票據利
    得的償還請求權，而為備位的抵銷。並聲明：原告之訴及假
    執行之聲請均駁回；如受不利之判決，願供擔保請准宣告免
    為假執行。
三、兩造不爭執事項：
（一）黃榮出售坐落金門縣金城鎮○○鎮段389、391地號土地
      10分之1持分給陳天成。
（二）陳天成再將上開土地持分2分之1（10分之1）即20分之1的
      持分以110萬元出售給被告蔡承棧。
（三）被告蔡承棧再將其所有上開土地持分（20分之1）2分之1
      即40分之1的持分以57萬元出售給莊振源。
（四）莊振源再將該債權於92年5月16日賣給原告許清泉，已經
      通知被告。
（五）黃榮出售坐落金門縣金城鎮○○鎮段389、391地號土地
      10分之1持分給林美東，並辦理移轉登記完畢。
（六）票號：0000000號、發票日92年8月16日、帳號：00000-00
      金額57萬元之支票，經莊振源背書，為原告已經止付，迄
      今尚未兌現。
（七）有關卷內的文書形式上真正均不爭執。
四、本院得心證之理由：
（一）原告上揭主張之起訴事實，固據提出轉讓書影本（第4頁
      ）、蔡承棧開立收據影本（第5頁）、389、391地號土地
      異動索引一覽表（第6、7頁）、寄件人許清泉金門郵局存
      證號碼34號存證信函影本（第8頁）為證，然被告否認之
      ，並以前詞置辯，是本件爭點應為：一、原告主張被告構
      成民法第226條、第256條、第259條之債務不履行之損害
      賠償，是否有理？
（二）按當事人主張有利於己之事實者，就其事實有舉證之責任
      ，民事訴訟法第277條前段定有明文。又民事訴訟如係由
      原告主張權利者，應先由原告負舉證之責，若原告先不能
      舉證，以證實自己主張之事實為真實，則被告就其抗辯事
      實即令不能舉證，或其所舉證據尚有疵累，亦應駁回原告
      之請求，最高法院17年上字第917號判例意旨可資參照。
      經查：
      1.本件原告主張被告將系爭土地出售他人，構成債務不履
        行之損害賠償，請求被告返環土地價款57萬元一乙節，
        既為被告所否認，自應由原告就此有利於己之事實負舉
        證責任。兩造對於系爭土地是被告蔡承棧於84年7月31
        日以57萬元出售給莊振源，莊振源再將該債權於92年5
        月16日賣給原告許清泉，並通知被告，被告方有收受系
        爭支票作為清償莊振源向被告借款之事實，並不爭執，
        復有轉讓書、收據、系爭支票、土地異動索引為憑（卷
        第4-7頁），堪認為真實。則稱買賣者，謂當事人約定
        一方移轉財產權於他方，他方支付價金之契約。當事人
        就標的物及其價金互相同意時，買賣契約即為成立。則
        依據訴外人莊振源與被告84年7月30日訂立之土地買賣
        契約書，本來被告負有移轉系爭土地登記給莊振源之義
        務。而因該買賣契約復經訴外人莊振源於92年5月16日
        將土地登記移轉請求移轉之債權轉讓給原告，原告並當
        場開具同額支票一紙交給被告收執，有轉讓書可憑（卷
        4 頁），足證被告同意上開移轉土地登記請求權之債權
        轉讓給原告，符合民法第294條規定。則依同法第297條
        規定，對債務人即出售土地之被告，發生效力。然系爭
        土地最後出售給林美東，並辦理移轉登記完畢，為兩造
        所不爭執，堪認為真實。則因系爭土地已經出售第三人
        ，並辦理移轉登記完畢，上開買賣契約屬給付不能，故
        原告之起訴狀表明依據民法第226條規定請求損害賠償
        ，並依據民法第256條，因給付不能向被告表明解除契
        約，應屬合理。故上開土地之買賣契約因起訴狀繕本送
        達被告之日即99年7月29日已經解除，依照民法第259條
        規定，被告本應負回復原狀之義務，即應返還買賣土地
        價金57萬元之義務。故被告辯稱其非並非原告所受讓債
        權之債務人，並非轉讓書所載買賣契約的當事人。並無
        返還價金之義務，應難採信。
      2.又被告主張因上開支票未獲兌現，備位聲明請求依據票
        據法第22條第4項之規定抵銷一節，原告固承認止付上
        開支票，並抗辯其所開立之系爭支票並非支付購買債權
        之對價云云，亦為被告所否認。經查，原告提出有關92
        年5月16日購買債權之價金係莊振源積欠其借款，以借
        款抵償上開債權讓轉之買賣，為證人莊振源當庭否認，
        並證稱原告尚未支付購買轉讓買賣土地之價金，系爭支
        票就是作為購買土地債權轉讓之價金（詳本院審理筆錄
        ，卷第83-84頁）。經核該轉讓書載明「立轉讓書人莊
        振源，茲將原承購地號金城鎮○○鎮段389、391地號土
        地全部持分40分之1權利以原價伍拾柒萬元正轉讓許清
        泉君為業，並已由許君當場開具同額支票乙張（金合社
        支票號碼0000 000號）交由蔡承棧君收執，抵作本人償
        還蔡君借款之用，特立本轉讓書為據。」等文義，系爭
        支票係與購買土地債權同時開立，並當場交給莊振源，
        莊振源作為清償借款之工具，當場交付給蔡承棧，因此
        該紙支票亦為被告所持有，為原告所不爭執。則依據文
        義解釋，系爭支票既然為當場開具同額支票乙張交由蔡
        承棧君收執，抵作償還蔡承棧借款之用，應係作為購買
        土地債權之價金無誤，方有在債權轉權同時開立並當場
        交付給訴外人莊振源，並經莊振源背書後交付給被告作
        為清償借款之用。原告主張該紙支票係單純作為借票，
        除轉讓書並未明確記載係原告「借票」給訴外人莊振源
        當作抵償借款之用，此外，原告亦未提出證據足以證明
        該紙支票為「借票」而非支付購買債權之用。另原告所
        提其與證人莊振源相關借款、設定之證據（卷第頁），
        因日期、金額有所差距，難認定原告向莊振源購買上開
        債權係以借款抵價，即難認為與本案92年5月16日土地
        買賣債權轉讓之價金有關，故原告主張購買土地之債權
        轉讓價金係以莊振源積欠其之款項抵償，係無證可憑，
        實難為真。此外，原告就其主張向證人莊振源購買土地
        之債權轉讓乙節，並未提出任何積極證據以實其說，揆
        諸前開規定，難認原告已盡舉證責任，是其主張被告應
        返還土地價金57萬元云云，即無可採。
      3.兩造對於系爭支票因原告之止付而未支付，並不爭執，
        堪認為真實。則兩者均係金錢之支付，給付種類相同，
        符合民法第334條之規定，被告自有權依據票據法第22
        條第4項之規定抵銷，並應准其抵銷，經抵銷之後，已
        無剩餘，原告訴請被告返還土地價金57萬元即無理由。
   (三)綜上所述，原告依據民法第226條、第259條、第256條等
       規定，請求被告給付原告57萬元及自84年7月31日起至清
       償日止，按年息5％計算之利息，均無理由，應予駁回。
       原告之訴既經駁回，其假執行之聲請，亦失所附麗，應
       併予駁回。
五、本件判決事證基礎已臻明確，兩造其餘主張、陳述及所提證
    據暨攻擊、防禦方法，經本院審酌後，認與判決結果均無影
    響，除不再傳喚證人楊炳妹、陳天成、黃榮、被告之外，
    亦不一一論述，併予敘明。
六、結論：原告之訴無理由。爰依民事訴訟法第78條，判決如主
    文。
中    華    民    國    100    年    1    月    3    日
                  民  事  庭   法  官  張珈禎
以上正本係照原本作成。
如對本判決上訴，須於判決送達後20日內向本院提出上訴狀。如
委任律師提起上訴者，應一併繳納上訴審裁判費。
中    華    民    國    100    年    1    月    3    日
                               書記官  許永溪